【裁判字號】    90,上更(一),1062
【裁判日期】    901228
【裁判案由】    山坡地保育利用條例等
【裁判全文】
臺灣高等法院刑事判決                        九十年度上更(一)字第一○六二號
    上  訴  人
    即  被  告  己○○
右上訴人因違反山坡地保育利用條例等案件，不服臺灣士林地方法院八十六年訴字第
九六八號，中華民國八十七年六月二十五日第一審判決（起訴案號：臺灣士林地方法
院檢察署八十六年度偵字第一六一○號）提起上訴，本院判決後，經最高法院第一次
發回更審，本院判決如左：
    主  文
原判決關於己○○部分撤銷。
己○○無罪。
    理  由
一、公訴意旨以：被告己○○與其父蔡春生（業經原審判決無罪確定）共同意圖為自
    己不法之利益，於民國八十三年二月間，擅自竊佔乙○○○、丙○○、庚○○三
    人向臺北縣政府承租坐落臺北縣汐止市○○○段五○一之十二地號及同地段五三
    六之二地號陳燦景所承租之公有山坡地，整地墾殖，鋪設道路，搭蓋房屋，嗣並
    經營土雞城（經原審查證及測量，於八十五年四、五月間，在五○一之十二地號
    土地設置雞舍，面積○‧○○一四公頃，於八十五年十一月間，在同地號土地設
    置廚房及廁所，面積分別為○‧○○二九公頃、○‧○○○九公頃，再於八十六
    年五月間，在同地號土地設置鋼架遮陽棚，面積為○‧○○六三公頃，詳如附圖
    所示）。經被害人乙○○○、丙○○、庚○○訴由臺灣士林地方法院檢察署檢察
    官偵查起訴，因認被告己○○涉有刑法第三百二十條第二項、山坡地保育利用條
    例第三十四條第一項罪嫌。。
二、按犯罪事實應依證據認定之，無證據不得推定其犯罪事實；又不能證明被告犯罪
    者，應諭知無罪之判決，刑事訴訟法第一百五十四條、第三百零一條第一項分別
    定有明文。再事實之認定，應憑證據，如未能發現相當證據，或證據不足以證明
    ，自不能以推測或擬制之方法，為裁判基礎；且認定犯罪事實所憑之證據，雖不
    以直接證據為限，間接證據亦包括在內，然無論直接或間接證據，其為訴訟上之
    證明，須於通常一般之人均不致於有所懷疑，而得確信其為真實之程度者，始得
    據之為有罪之認定，倘其證明尚未達到此一程度，而有合理性懷疑之存在時，即
    無從為有罪之認定，有最高法院四十年台上字第八六號、七十六年台上字第四九
    八六號判例可資參照。
三、訊據上訴人即被告己○○雖對於右揭時地搭建雞舍、廚房、廁所、鋼架遮陽棚等
    情供承不諱，惟堅決否認有何擅自竊佔及違反山坡地保育利用條例犯行，辯稱：
    上開各工作物均附屬於其所使用之古厝即臺北縣汐止市○○路三八○巷九號之鋼
    架磚造平房，建物總使用面積為○‧○五五六公頃，其中○‧○四四一公頃係在
    上開地段五○一之四地號及第五○四地號其祖父蔡屋與人共有之土地上，因第五
    ○一之十二地號鄰接其祖父之共有土地，根本不知自主建物延伸出去之工作物有
    部分占用到國有山坡地。又告訴人等承租五三六之二及五○一之十二地號土地後
    ，即整修利用，並封掉原來通往其古厝之道路，其於八十三年間只是把原來的道
    路整理回來，慢慢鋪上水泥，並非重新設置道路。後來颱風來襲且建設公司在下
    面開挖整地，造成上面的路面塌陷，建設公司重新整修路面，並清掉從上面塌陷
    的土石，填上水泥，所以路面變寬等情。
四、經查：
（一）上開五○一之十二、五三六之二地號土地係由臺北縣政府管理，嗣移由國有財
      產局管理之國有土地，由乙○○○、丙○○、庚○○、陳景燦向臺北縣政府承
      租，固有土地登記簿謄本、臺灣省臺北縣公有山坡地出租造林契約書在卷可按
  （見第一六一○號偵查卷七至十一、二十九、四八至五九頁，原審卷八十至八
      七、一一一至一一九頁），並經財政部國有財產局臺灣北區辦事處八十七年四
      月二十二日臺財產北三字第八七○一○九五六號函復在卷（見原審卷第一二七
      、一二八頁）。前述土地業經行政院以六十八年十一月二十一日臺六八經字第
      一一七○一號函核定，臺灣省政府六十九年二月六日府農山字第一二○一六六
      號公告為山坡地保育利用條例第三條所指之山坡地，亦有臺北縣政府八十六年
      十一月六日八六北府農六字第四一四二七六號函附卷可稽（見原審卷二四至二
      六頁）。而被告己○○就上述土地並無使用權，並於右揭時地擅自搭建雞舍、
      廚房、廁所及遮陽棚等情，亦經其供承在卷，且經原審會同臺北縣汐止地政事
      務所人員履勘明確（見原審卷第二七至三三頁、第一○八頁），並據繪製土地
      複丈成果圖在卷可憑（見原審卷一一○頁）。
（二）依上開履勘及土地複丈成果圖，被告己○○所搭建之遮陽棚、廚房、廁所係以
      原坐落五○一之四地號土地上鋼架及磚造平房為主，延伸而出，小部分坐落在
      五○一之十二地號土地；雞舍主要坐落五○四地號土地，小部分延伸坐落在五
      ○一之十二地號土地上，均未坐落在告訴人指訴之五三六之二地號土地上。而
      五三六之二地號土地上之木造房屋，為告訴人乙○○○所有，經其陳明在卷（
      見原審卷第一○四頁反面），則被告己○○並無於五三六之二地號土地上擅自
      設置工作物情事至為顯然。
（三）告訴人所指被告己○○開挖通往其住處之道路，雖提出該道路原貌照片（見原
      審卷第一五六、二一六頁），稱在未遭被告己○○整地墾殖及鋪設道路前，僅
      設一寬度一台尺半，而後拓寬為三台尺之小徑，並非目前寬度的水泥路面云云
      。惟證人王有稱：其記得十幾歲時房子前面便有道路，大約一輛車可以通行，
      原來是石子路，後來改鋪水泥路，下面蓋了房子以後，路面有拓寬（見原審卷
      第一四三頁反面）。證人戊○○○證稱：房子前面的道路很早就存在，是石子
      路，後來蓋了別墅，石子路被破壞，改鋪水泥路面，原本道路已存在幾十年之
      久（見原審卷第一五一頁），本來的那條路，告訴人不讓被告過，在旁邊闢一
      條新路，即上開告訴人提出照片所示之道路等情（見本院上更(一)卷第四四頁）
      。證人即任職有士建設公司職員謝蒲生證稱：該公司在道路下面施工蓋房子，
      又遇颱風、下雨，上面的道路塌陷，遂僱工修復（見第一六一○號偵查卷第八
      十頁）。證人即工人丁○○證稱：建設公司施工，造成上面道路塌陷，於是鋪
      回原有道路（見第一六一○號偵查卷第六二頁），告訴人所指原貌照片所示之
      道路已塌下來，另原水泥路面亦因龜裂塌陷，因坍方而路基流失，其又把上面
      塌陷下來的土撥到旁邊，再鋪上鐵板，然後做水泥路面，路面多多少少會變寬
      等語（見本院上更(一)卷第四四至四五頁），而告訴人乙○○○亦稱：其等將路
      圍起來，被告把它撥開等情（見本院上更(一)卷第四六頁）。可見通往被告己○○住處道路確早已存在，被告己○○因通行需要，挖回原有道路，雖陸續鋪上
      水泥以利通行，然並非新設道路。嗣建設公司施工及遇颱風，道路塌陷，經建
      設公司僱工整修始拓寬，亦非被告己○○另有何開墾道路之行為。另告訴人聲
      請傳訊之證人王森煙證稱：其於數年前（約八十三年間）替告訴代理人甲○○
      工作，知道告訴人提出照片所示之道路，除此之外還有一條路，其家不住在附
      近，於該段時間工作之後即未曾再至該處，不知鋪設水泥路面之事等語（見本
      院上更(一)卷第三十、三一頁），亦證明原有道路通往被告住處，而其對於事後
      道路如何變遷情形並不知情，自不得據為被告己○○不利之認定。再證人戊○○○雖於原審證稱：路面未拓寬云云（見原審卷第一五一頁），衡情應指未經
      建設公司重鋪之路面而言，且縱其關於道路寬度之認知未盡明確，然於其餘主
      要事實之證述均核與其他證人所證情形相同，自得採為證據。
（四）如附圖所示坐落五○一之十二地號土地上之遮陽棚、廚房、廁所，均係以原坐
      落五○一之四地號土地上臺北縣汐止市○○路三八○巷九號鋼架及磚造平房為
      主延伸而出，而雞舍主要坐落五○四地號土地，小部分延伸坐落在五○一之十
      二地號土地上。前開坐落五○一之十二地號上雞舍、廚房、廁所、遮陽棚等工
      作物面積總和為○‧○一一五公頃，而整體建物總使用面積為○‧○五五六公
      頃，其中○‧○四四一公頃係在上開地段五○一之四地號及第五○四地號上，
      均屬被告祖父蔡屋與人共有之土地，有土地登記謄本（見原審卷第一一一至一
      一二頁、第一一四至一一九頁）、戶籍謄本（見原審卷第五一、五二、七五、
      七七頁）及臺北縣汐止鎮戶政事務所門牌證明書（見第一六一○號偵查卷第二
十頁）在卷可稽。又告訴人所指之五○一之十二地號緊鄰上開五○一之四及五
      ○四地號土地，被告己○○搭建之上開遮陽棚、廚房、廁所及雞舍，並非以搭
      建在五○一之十二地號上為主，僅有小部分由自有土地範圍內延伸出來，且遮
      陽棚、廚房、廁所附連之原建物係自早使用之舊建物，則於搭建上述遮陽棚、
      廚房、廁所、雞舍時，有小部分延伸至毗鄰土地上，自難認係基何竊佔之犯意
      而故意佔用他人之土地。又證人戊○○○證稱：被告己○○家原來有牛棚，就
      在那條路邊（見本院上更(一)卷第四六頁），而被告己○○稱：搭建廁所與廚房
      的地方，是原來的牛棚（見本院上更(一)卷第二六頁），則被告己○○自主建物
      延伸且自原使用牛棚改建，尤難認有何佔用他人土地使用之故意。另告訴人乙○○○雖於八十三年八月十九日寄存證信函給被告己○○表明遭竊佔之意，惟
      其內容僅泛指在五三六之二及五○一之十二地號上開發整地（見第六八二○號
      偵查卷第三十至三一頁），衡以該段時間即係告訴人指訴被告己○○新設道路
      及被告己○○自承挖回原有路面之時間，則被告己○○所能理解的亦為挖回路
      面遭告訴人質疑，對於事後再搭建之遮陽棚、廚房、廁所及雞舍，僅小部分逾
      越自有土地而坐落告訴人承租之土地，而毗鄰之不同地號土地界址非經測量亦
      難劃分，實難苛責被告己○○一併注意是否逾界。而山坡地保育利用條例第三
      十四條第一項（刑法竊佔罪之特別規定）並無處罰過失犯之明文，行為人須有
      犯罪之故意，始足為構成犯罪。是被告己○○所辯延伸出去的部分，根本不知
      占用到鄰地，自非全然無因，尚難遽以故意佔用罪名相組繩。
（五）綜上所述，被告己○○並無在五三六之二地號土地上搭建工作物情事，又無墾
      殖道路情形，而在五○一之十二地號土地上搭建遮陽棚、廚房、廁所及雞舍尚
      難認有犯罪之故意，自難遽以公訴人所指罪名相繩，此外復查無其他積極證據
      足以證明其有何公訴人所指犯行，自屬不能證明其犯罪。
五、原審未予詳查，認被告己○○焉有可能不知無權占用他人之土地，遽論其罪責，
    自有未合。被告己○○上訴，否認犯罪，為有理由，自應由本院予以撤銷改判，
    依法為無罪之諭知。
據上論斷，應依刑事訴訟法第三百六十九條第一項前段、第三百六十四條、第三百零
一條第一項前段，判決如主文。
本案經檢察官郭弘佑到庭執行職務。
中      華      民  國    九十      年      十二    月    二十八    日
                            臺灣高等法院刑事第十一庭
                                審判長法  官  楊  照  男
                                      法  官  陳  炳  彰
                                      法  官  王  詠  寰
右正本證明與原本無異。
如不服本判決應於收受送達後十日內向本院提出上訴書狀，其未敘述上訴之理由者並
得於提起上訴後十日內向本院補提理由書（均須按他造當事人之人數附繕本）。
                                      書記官  駱  麗  君
中      華      民      國    九十      年      十二    月    二十八    日


司法院資訊處製作；財團法人民間司法改革基金會備份。
